【裁判字號】    98,易,953
【裁判日期】    991116
【裁判案由】    詐欺
【裁判全文】
臺灣臺南地方法院刑事判決              98年度易字第953號
公  訴  人  臺灣臺南地方法院檢察署檢察官
被      告  羅學文
上列被告因詐欺案件，經檢察官提起公訴（98年度偵緝字第90號
），本院判決如下：
    主  文
羅學文無罪。
    理  由
一、公訴意旨稱：被告羅學文前因賭博案件，經臺灣臺南地方法
    院，以94年度簡字第3072號判決，判處有期徒刑3月確定，
    甫於民國95年5月22日易科罰金執行完畢。詎猶不知悔改，
    明知提供自己手機門號予他人使用，將遭用於不法之途，並
    能預見一般人取得他人手機門號之行徑，常係因犯罪行為所
    需，且取得他人手機門號之目的，在於掩飾犯行不易遭人追
    查，又其對於提供手機門號之行為，雖無引發他人萌生犯罪
    之確信，但仍以縱若有人持以犯罪，亦不違反其幫助犯罪之
    本意，竟基於幫助詐欺之不確定故意，於97年6月4日前某日
    ，在不詳地點，將其所申辦之台灣大哥大股份有限公司(以
    下簡稱台灣大哥大)0000000000號手機預付卡門號，交付予
    詐騙集團成員使用。詐騙集團份子於取得上開手機預付卡門
    號SIM卡後，即共同基於意圖為自己不法所有之犯意聯絡，
    於97年6月4日透過羅學文申辦之上開手機門號，假借「悟常
    法師」名義向被害人呂周淑鶯佯稱需要一筆錢急用，致呂周
    淑鶯陷於錯誤，依詐騙集團成員指示，在臺北市北投區山腳
    郵局，匯款新臺幣(下同)18,000元至辜美玉（業經臺灣屏東
    地方法院，以97年度簡上字第335號判決有期徒刑4月確定）
    所有之上海儲蓄商業銀行前金分行，帳號00000000000000號
    帳戶，呂周淑鶯事後發覺有異始知受騙，旋報警處理。案經
    高雄市政府警察局新興分局移送臺灣高雄地方法院檢察署呈
    請臺灣高等法院檢察署檢察長命令移轉臺灣臺南地方法院檢
    察署檢察官偵查終結後提起公訴，因認被告羅學文涉犯刑法
    第30條第1項、第339條第1項之幫助詐欺取財罪嫌。
二、按犯罪事實應依證據認定之，無證據不得認定犯罪事實；又
    不能證明被告犯罪者，應諭知無罪之判決，刑事訴訟法第15
    4條第2項、第301條第1項分別定有明文。又刑事訴訟法上所
    謂認定犯罪事實之證據，係指足以認定被告確有犯罪行為之
    積極證據而言，該項證據自須適合於被告犯罪事實之認定，
    始得採為斷罪資料；認定犯罪事實所憑之證據，無論係直接
    證據或間接證據，其為訴訟上之證明，須於通常一般之人均
    不致有所懷疑，而得確信其為真實之程度者，始得據為有罪
    之認定，倘其證明尚未達到此一程度，而有合理之懷疑存在
    ，復無其他調查途徑可尋，法院即應為無罪之判決，最高法
    院29年上字第3105號、76年台上字第4986號分別著有判例可
    資參照。
三、本件公訴人認被告涉犯前揭幫助詐欺罪嫌，係以：
    (1)被告羅學文於警詢及檢察官偵查中否認其曾經申辦台灣大
      哥大0000000000號預付卡門號，辯稱身分證曾於96年間在
      臺南遺失，健保卡曾因借貸質押於地下錢莊，然而：
      預付卡申請書上之身分證影本，補發日期為96年11月28
        日，申請書之銷售章顯示申辦地點在台中市第一廣場，
        被告所辯身分證縱使曾於96年間在臺南遺失，僅係模糊
        焦點，仍難說明申辦書上何以出現96年11月28日補發後
        之身分證件影本。
      被告辯稱健保卡質押予地下錢莊，如需使用，勢必申請
        補發，惟其健保卡自92年申領後，未曾向中央健保局申
        請補發，此有中央健保局98年3月26日健保承字第09800
        07676號函在卷可佐。
      足認被告上開所辯尚難採信。
    (2)被害人呂周淑鶯於警詢中之指述，可以證明詐欺集團成員
      以起訴書所載手法向被害人辜美玉詐取財物。
    (3)台灣大哥大手機門號0000000000號申請書影本、辜美玉上
      海商業儲蓄銀行前金分行之開戶資料、歷史交易明細、被
      害人呂周淑鶯之自動櫃員機交易明細表各1紙等，可以證
      明：被害人接獲詐騙電話被騙匯款前述金額至被告上揭銀
      行帳戶。
    (4)法務部戶役政連結作業系統查詢結果，可以證明被告身分
      證自96年11月28日起並無換、補發紀錄。
    等為證。
四、程序部分：
  (一)訊據被告對於公訴人所提出之證據方法，均不爭執其證據能
    力(見本院卷(一)第72頁反面)。
  (二)被告以外之人於審判外之陳述，雖不符刑事訴訟法第159條
    之1至第159條之4之規定，而經當事人於審判程序同意作為
    證據，法院審酌該言詞陳述或書面陳述作成時之情況，認為
    適當者，亦得為證據。刑事訴訟法第159條之5定有明文。經
    查：證人即被害人呂周淑鶯於警詢中之證言(見高雄市政府
    警察局新興分局高市警新分偵字第0970024506號卷，以下簡
    稱高警卷，第2、3頁)既經被告於審判程序中同意作為證據(
    見本院卷(一)第72頁反面)，本院審酌該證言作成時之情況，
    認為適當，自得採為本案之證據。
  (三)台灣大哥大手機門號0000000000號申辦書影本、辜美玉上海
    商業儲蓄銀行前金分行之開戶資料、歷史交易明細、被害人
    呂周淑鶯之自動櫃員機交易明細表、法務部戶役政連結作業
    系統查詢結果，乃各機關執行職務之人員，基於業務所製作
    之文書，具有相當之中立性，亦查無其他證據證明上開文書
    係違法或經偽造、變造所取得，或有其他不適當或可信度明
    顯降低之情事，其內容又與本件事實有相當之關聯性，依據
    刑事訴訟法第159條之4第1款規定，自有證據能力。
  (四)其餘以下所引用之供述或非供述證據，公訴人、被告於本案
    言詞辯論終結前，並未爭執其證據能力，本院審酌各該證據
    均非違法蒐證取得之證據，並無證據力明顯過低之情形，復
    經本院於審判期日就上開證據依法進行調查、辯論，依法應
    有證據能力。
五、實體部分：
  (一)訊據被告羅學文對於上揭犯行均堅決否認，辯稱：我沒有申
    辦台灣大哥大0000000000號預付卡行動電話門號，也沒有將
    之交付不詳詐欺集團成員使用；行動電話申請書上之簽名不
    是我簽的；申請書上影印之身分證及健保卡非常模糊，顯然
    不是經由正本影印的，而是經人以影本再次影印的；我於97
    年1月29日在台中中興領兵營大門口前統一超商，將身分證
    及健保卡於超商內影印後，將影本交付案外人張文清，請他
    幫我辦威寶電信股份有限公司(以下簡稱威寶電信)00000000
    00號電話(嗣後改號為0000000000號)，可能是他將我的身分
    證及健保卡影本重覆影印後，再去台中第一廣場申辦這支台
    灣大哥大0000000000號預付卡手機門號等語。
  (二)經查：起訴書所載以被告羅學文名義申辦之台灣大哥大0000
    000000號預付卡行動電話門號，於97年6月4日前某日由詐騙
    集團成員使用。該集團成員假借「悟常法師」名義向被害人
    呂周淑鶯施以詐術，致呂周淑鶯陷於錯誤，依詐騙集團成員
    指示，在臺北市北投區山腳郵局匯款18,000元至辜美玉所有
    上海儲蓄商業銀行前金分行，帳號00000000000000號帳戶乙
    節，為被告所不否認。此部分事實且有公訴人所提出被害人
    呂周淑鶯於警詢中之指述(見高警卷第2、3頁)、台灣大哥大
    手機門號0000000000號申請書影本(見98年度核交字第5533
    號卷，以下簡稱核交卷，第2頁)、辜美玉上海商業儲蓄銀行
    前金分行之開戶資料(見高警卷第16頁)、歷史交易明細(見
    高警卷第17、18頁)、被害人呂周淑鶯之自動櫃員機交易明
    細表(見高警卷第4頁)等件可證，此部分事實當可認定。
  (三)次查：經本院檢視台灣大哥大0000000000號行動電話門號申
    請書上所載被告羅學文之簽名(見核交卷第2頁)，與被告羅
    學文於檢察事務官調查中當庭書寫之簽名筆跡10次(見98年
    度偵緝字第90號卷，以下簡稱偵緝卷，第7頁)，與被告歷次
    筆錄、其他電話申請書、收受本院送達及陳報狀之簽名筆跡
    (分見台中縣警察局中縣警刑大偵四字第0980000081號卷，
    以下簡稱中警卷，第1、2、3、4頁、偵緝卷第6頁、本院卷
    (一)第10、11頁反面、12、13頁反面、14、15、16、17、18頁
    反面、73頁反面、80、81、86、101、113、116頁反面、119
    、125、127、148、154頁反面、155、156、157頁)。其中被
    告當庭書寫之簽名筆跡、歷次筆錄、其他電話申請書、收受
    本院送達及陳報狀之簽名筆跡，無論從筆勢疾澀、布局、體
    勢、間隔、神態、運筆神趣等筆跡慣性互核比對，均無扞挌
    之處，顯係同出自被告一人所書寫，而與台灣大哥大000000
    0000號行動電話門號申請書上之簽名迥然不同，足認台灣大
    哥大0000000000號行動電話門號申請書上羅學文之簽名，並
    非被告羅學文所親簽者。
  (四)本件台灣大哥大0000000000號行動電話門號申請書上相關資
    料之記載及印章等均甚為清晰，並無任何污損，惟其上被告
    身分證正反面影本及健保卡影本(見核交卷第2頁)，特別模
    糊。此與被告所申請之其它電話申請書上身分證及健保卡影
    本相對照(見本院卷(一)第109頁)亦顯異常模糊，此有各該申
    請書上之身分證、健保卡影本可稽。因此足認被告辯稱本件
    申請書上之身分證及健保卡影本，有可能是影印本再次影印
    者，即非無可能。
  (五)被告於97年間確實曾經申辦威寶電信0000000000號電話1支
    使用，此有該電話申請書、威寶電信99年1月26日傳真函文
    各1紙附卷可稽(見本院卷第104、105、109頁)。而該申請書
    上方中間記載「文清」2字，足認被告辯稱其於97年間將身
    分證及健保卡影本交付案外人張文清辦理電話乙節非無可能
    。再經本院通知張文清到庭，開庭通知書經合法送達，然張
    文清卻拒不到庭，此有本院送達證書可稽(見本院卷第244、
    245頁)，證人張文清如未曾申請本案系爭電話，為何不到庭
    釐清？依此足認被告辯稱本件系爭電話門號可能是張文清冒
    名申請乙節，尚非不足採信。又上揭威寶電信0000000000號
    行動電話，確於97年9月25日變更號碼為0000000000號，原
    號碼改為案外人葉如炎使用，此有威寶電信0000000000號與
    0000000000號行動電話用戶資料及該公司行動電話服務異動
    申請書附卷可稽(見本院卷第100、137號)。因此公訴人以00
    00000000號電話非被告羅學文所申請，而為葉如炎所申請使
    用，認為被告所辯不實，申請本院傳喚葉如炎到庭為證部分
    並無必要，附此敘明。
  (六)再本件台灣大哥大0000000000號行動電話門號申請時，並未
    對於申請人拍照，此有台灣大哥大98年7月28日法大字第098
    093701號函可稽(見本院卷(一)第23頁)，依此無法證明本件電
    話係由被告羅學文所申辦者。又該函說明欄二雖又稱「本公
    司規範銷售門市於申辦門號務必審核用戶證件正本」云云。
    然查：本件電話申辦之門市為瑞珞城科技有限公司(以下簡
    稱瑞珞城公司)，該公司之負責人為林永滕，此亦有台灣大
    哥大98年12月30日法大字098171371號函(見本院卷(一)第90
    頁)及台灣大哥大99年4月14日法大字099051382號函可證(見
    本院卷(一)134、135頁)。而林永滕經本院傳喚到院時證稱：
    瑞珞城公司的門市是開在彰化，我有授權我的朋友吳忠諺以
    瑞珞城公司的名義在台中第一廣場跑單幫，每一個跑單幫的
    我都會給他一個圓戳章。本件申請書上銷售處欄圓戳章編號
    7是吳忠諺的，因此本件是吳忠諺辦的，只有吳忠諺對本件
    才會清楚，我申辦電話時會核對雙證件正本，但是其他的人
    我不知道等語(見本院卷(二)第5頁正反面)。以上證述足以認
    定本件0000000000號行動電話門號，係吳忠諺以瑞珞城公司
    名義代辦，向台灣大哥大公司所申請者；其無法確定辦理人
    吳忠諺是否曾經對申辦系爭電話之人核對雙證件正本之事實
    。再證人吳忠諺於本院審理中雖證稱：申請一定要核對雙證
    件正本；一般不會為了業積，不核對證件正本，我們對這個
    要求蠻嚴格的，一定要本人，拿影印的證件不能受理云云(
    見本院卷(二)第13頁反面)。然查：證人吳忠諺就申請書所載
    銷售處即位於台中市○區○村路○段345號1樓之「台中--廣
    (7)」，為何人經營乙節，先後證稱：我請林永滕幫我申
    請，但是店是我在負責的，人事是我負責，他用瑞珞城公司
    幫我申請，全部經營都是我的，他只是幫我申請(見本院卷
    (二)第12頁反面、第13頁)；我們是朋友配合的方式，這間
    店不是我的(見本院卷(二)第14頁反面)；廖淑婷不是我僱請
    的員工，這間店是廖淑婷的，廖淑婷是老闆娘(見本院卷(二)
    第17頁)云云。證人吳忠諺於銷售地點究係單獨經營？合夥
    經營？廖淑婷究係吳忠諺所雇用之員工？抑或證人吳忠諺之
    合夥人？前後供述即有極大之差異。又再就系爭行動電話門
    號申請書為何人受理乙節？證人吳忠諺亦有不同之證述：
    本件應該是我受理的；上面原戳章7是我蓋的(見本院卷(二)第
    13頁)；我不知道這件是何人填寫受理的，我認不出這些
    字來(指申請書之字跡)(見本院卷(二)第13頁)；我手下有50
    間店家，他們受理後會傳真到我的店裏，我蓋我的店章，我
    不知道是何家受理的(見本院卷(二)第13頁反面)；本件是店
    裏的小姐廖淑婷受理的，應該是她的字；這件我沒辦法確定
    受理的人(見本院卷(二)第14頁反面、第15頁)；根據上面的
    記載，這一件現場受理的人是誰，我不確定(見本院卷(二)第
    16頁)；這一張現場受理的地點是美村路這是這個定點的
    代碼000000 00沒有錯，這個定點字應該是廖淑婷寫的(見本
    院卷(二)第16 頁)；可以確認張申請書現場受理的地點就是
    在美村路那個地方，但不是檢查證件填申請書的地方(見本
    院卷(二)第16 頁反面)；這一份是我去收回來給廖淑婷的資
    料見(見本院卷(二)第19頁反面)云云。其證言亦前後多次反覆
    不一，互相矛盾，足認吳忠諺於本院審理中所為之證言顯不
    實在，而不足採信。因此，依證人吳忠諺之證言，本院認為
    無法證明本件係由被告親自申請，受理當時曾經核對被告雙
    證件之正本。
  (七)再依公訴人所提出之，(1)被害人呂周淑鶯於警詢中之指述，
    僅足以證明詐欺集團成員以起訴書所載手法向被害人辜美玉
    詐取財物之事實；(2)臺灣大哥大手機門號0000000000號申請
    書影本，僅足以證明曾經有人以被告名義申請上揭電話之事
    實；(3)辜美玉上海商業儲蓄銀行前金分行之開戶資料、歷史
    交易明細，僅足以證明辜美玉曾經申請上揭帳戶及有被害帳
    款匯入之事實；(4)被害人呂周淑鶯之自動櫃員機交易明細表
    ，僅足以證明被害人被害及詐款款項18,000元之事實；(5)法
    務部戶役政連結作業系統查詢結果，僅可以證明被告身分證
    自96年11月28日起並無換、補發紀錄之事實，以上證據均無
    法證明被告有於起訴書所載時間、地點申請系爭電話及將系
    爭電話交付詐騙集團之人使用之事實。
  (八)被告羅學文於警詢及檢察官偵查中雖一度辯稱：其身分證曾
    於96年間在臺南遺失，健保卡曾因借貸質押於地下錢莊，為
    他人冒用云云。然查：被告係於事發後之98年1月14日為警
    緝獲到案，並經檢察事務官詢問本件案情時為上述答辯，此
    有被告之偵訊筆錄可稽(見偵緝卷第5、6頁)，此時被告對於
    本件詐騙之詳情並不清楚，故被告認為有可能是遭地下錢莊
    之人將其證件辦理電話以為非法使用，然此僅為被告猜測之
    詞，尚不得因被告猜測錯誤即遽認為本件電話為被告所申請
    ，亦不得因此遽認被告於本院審理中所辯即不足採信；此外
    本院復查無證據足以證明被告與張文清、吳忠諺等人有共同
    申辦上揭電話之犯意，自無遽認本案系爭電話門號為被告所
    申請之可能。
  (九)綜上述，本件公訴意旨所據積極證據所為之證明並未達到於
    通常之人均不致有所懷疑，而得確信其為真實之程度，故不
    能遽為被告有罪之判斷。此外，復查無其他積極證據足資證
    明被告確有上揭不法犯行，揆諸前述規定，既不能證明被告
    犯罪，自應為被告無罪判決之諭知。
據上論斷，應依刑事訴訟法第301條第1項，判決如主文。
本案經檢察官黃淑妤到庭執行職務。
中    華    民    國    99    年    11    月    16    日
                刑事第十一庭  審判長法  官  鍾邦久
                                    法  官  包梅真
                                    法  官  蔡直青
以上正本證明與原本無異。
如不服本判決應於收受本判後10日內向本院提出上訴書狀，並應
敘述具體理由。其未敘述上訴理由者，應於上訴期間屆滿後20日
內向本院補提理由書狀（均須按他造當事人之人數附繕本）「切
勿逕送上級法院」。
                                    書記官  顏惠華
中    華    民    國    99    年    11    月    16    日

司法院資訊處製作；財團法人民間司法改革基金會備份。
